【裁判字號】    98,訴,1909
【裁判日期】    981023
【裁判案由】    商業會計法等
【裁判全文】
臺灣板橋地方法院刑事判決              98年度訴字第1909號
公  訴  人  臺灣板橋地方法院檢察署檢察官
被      告  甲○○
上列被告因違反商業會計法等案件，經檢察官提起公訴（98年度
偵緝字第1141號），經本院合議庭裁定依簡式審判程序判決如下
：
    主    文
甲○○共同連續商業負責人，以明知為不實之事項，而填製會計
憑證，處有期徒刑陸月，如易科罰金，以銀元佰元即新臺幣玖
佰元折算壹日。減為有期徒刑月，如易科罰金，以銀元佰元
即新臺幣玖佰元折算壹日。緩刑年。
    事    實
一、甲○○於民國93年間與真實姓名年籍不詳自稱「葉先生」之
    成年男子，共同基於填製不實會計憑證及幫助他人逃漏營業
    稅捐之犯意聯絡，並基於概括之犯意，由其提供國民身分證
    ，申請於93年6月28日起，擔任海山國際事業有限公司（下
    稱海山公司，營業地址為臺北縣土城市○○路○段304號3樓
    ）之登記負責人，即商業會計法之商業負責人，明知該公司
    並無銷貨之事實，竟由「葉先生」自94年3月間起至8月間止
    ，連續在不詳地點先後數次以該公司之名義，填製買受人、
    品名、數量及金額均不實之會計憑證統一發票（張數及金額
    詳如附表所示）後，分別交付如附表所示之各該公司，作為
    該等公司向海山公司買受商品之進項憑證，再由附表所示之
    各該公司持該等統一發票向稅捐機關申報扣抵營業稅款，幫
    助各該公司逃漏如附表所示之營業稅捐。
二、案經財政部臺灣省北區國稅局函請臺灣板橋地方法院檢察署
    檢察官偵查起訴。
    理    由
一、本件被告所犯商業會計法第71條第1 款、稅捐稽徵法第43條
    第1 項之罪，均非死刑、無期徒刑、最輕本刑為3 年以上有
    期徒刑之罪，被告於本院準備程序進行中，就被訴事實為認
    罪之陳述，經本院合議庭認合於刑事訴訟法第273 條之1 之
    規定，裁定進行簡式審判程序，合先敘明。
二、認定犯罪事實所憑證據及理由
（一）被告甲○○於本院準備程序及審理時分別坦承有以其名義
      擔任海山公司負責人。其委託「葉先生」代辦申請信用貸
      款，手續費50,000元，而「葉先生」告知如以其名義擔任
      公司負責人，就無須付上揭手續費，因其缺錢就同意。其
      不知道海山公司實際上有經營業務，亦不知經營何種業務
      ，亦未到過海山公司實際登記地址。其在同意擔任海山公
      司負責人時並未確認公司是否有實際經營，因其缺錢而同
      意擔任負責人。然查公司負責人，本即負有一定之法律責
      任，被告係一智慮健全之成年人，且自承曾就讀開南高職
      綜合商科1年，曾擔任導遊工作5、6年、餐廳廚房內場人
      員負責洗菜，3、4年時間，亦有相當社會經驗，自應知之
      甚明，且被告對「葉先生」之真實身分毫無所悉，彼此間
      僅因代辦申請信用貸款事務而認識亦非熟識故舊，「葉先
      生」竟邀約被告掛名擔任公司負責人，並免除被告應付之
      50,000元代辦費，而使被告取得50,000元之利益，並參以
      被告於本院審理時亦供承其於同意擔任海山公司負責人時
      知悉營利事業應開立發票申報稅捐，亦知悉海山公司有實
      際交易收入，依法必須開立發票，而實際上其不知海山公
      司有無實際交易收入，亦未確認海山公司有無實際經營等
      情節以觀，被告主觀上應可預見「葉先生」可能利用該公
      司充作犯罪工具，猶同意「葉先生」之請，擔任名義負責
      人，則其與「葉先生」間就以海山公司名義填製不實會計
      憑證幫助他人逃漏稅捐犯行，亦堪認定有犯意聯絡及行為
      分擔。
（二）查被告確於93年間申請擔任海山公司之負責人，嗣於93年
      5 月28日獲准變更登記為海山公司之名義負責人等情，有
      有限公司設立登記表、股東同意書附卷可稽（見97年度偵
      字第7435號卷第32頁背面至28頁、36頁背面）。而海山公
      司自同年3 月間起並無銷貨之事實，竟連續自同年3 月間
      起至8 月間止，填製買受人、品名、數量及金額均不實之
      會計憑證統一發票（張數及金額詳如附表所示）後，分別
      交付如附表所示之各該公司，作為該等公司向海山公司買
      受商品之進項憑證，再由附表所示之各該公司持該等統一
      發票向稅捐機關申報扣抵營業稅款，幫助各該公司逃漏如
      附表所示之營業稅捐等情，亦有財政部臺灣省北區國稅局
      查緝案件稽查報告及所附卷附稅捐機關稽查報告、營業稅
      稅籍資料查詢作業、申報書（按年度）跨中心查詢、欠稅
      總歸戶查詢情形表、（專案調檔統一發票查核清單）進項
      來源及銷項去路統一發票清單在卷可憑。
（三）綜上所述，本件事證明確，應依法論科。
三、論罪科刑
（一）新舊法比較：查被告行為後，刑法業於94年2 月2 日修正
      公布，95年7 月1 日起施行。按行為後法律有變更者，適
      用行為時之法律，但行為後之法律有利於行為人者，適用
      最有利於行為人之法律，修正後刑法第2 條第1 項定有明
      文。茲本條係規範行為後法律變更所生新舊法律比較適用
      之準據法，本身尚無新舊法比較之問題，於新法施行後，
      應一律適用新法第2 條第1 項之規定，為「從舊從輕」之
      比較。又刑法法律變更，新舊法比較時應就罪刑有關之共
      犯、未遂犯、想像競合犯、牽連犯、連續犯、結合犯，以
      及累犯加重、自首減輕暨其他法定加減原因（如身分加減
      ）與加減例等一切情形，綜其全部罪刑之結果而為比較（
      最高法院95年5 月23日95年度第8 次刑事庭會議決議參照
      ）：
    1.修正前刑法第28條規定：「二人以上共同『實施』犯罪之
      行為者，皆為共同正犯。」修正後為：「二人以上共同『
      實行』犯罪之行為者，皆為共同正犯。」將舊法之「實施
      」修正為「實行」。原「實施」之概念，包含陰謀、預備
      、著手及實行等階段之行為，修正後僅共同實行犯罪行為
      始成立共同正犯。是新法共同正犯之範圍已有限縮，排除
      陰謀犯、預備犯之共同正犯，新舊法就共同正犯之範圍既
      因此而有變動，自屬犯罪後法律有變更，並以修正前之規
      定較不利於被告，自應適用修正後刑法第28條之規定（參
      照最高法院96年度臺上字第5208號判決意旨）。
    2.刑法第56條連續犯之規定業經刪除，被告之數犯罪行為，
      於新法施行後，應予分論併罰。此刪除雖非犯罪構成要件
      之變更，但顯已影響行為人刑罰之法律效果，自屬法律有
      變更，依修正後刑法第2條第1項規定，比較新、舊法結果
      ，仍應適用較有利於被告之行為時法律即舊法論以連續犯
      。
    3.刑法第55條關於牽連犯之規定業經刪除，則被告所犯各罪
      ，應予分論併罰。比較新、舊法結果，適用被告行為時之
      法律即修正前刑法第55條牽連犯之規定，較有利於被告。
    4.刑法第41條第1 項前段關於易科罰金之規定，新法修正為
      「犯最重本刑為5 年以下有期徒刑以下之刑之罪，而受6
      個月以下有期徒刑或拘役之宣告者，得以新臺幣1,000 元
      、2 ,000元或3,000 元折算1 日，易科罰金」，惟依被告
      行為時之刑罰法律，即修正前刑法第41條第1 項前段：「
      犯最重本刑為5 年以下有期徒刑以下之刑之罪，而受6 個
      月以下有期徒刑或拘役之宣告，因身體、教育、職業、家
      庭之關係或其他正當事由，執行顯有困難者，得以1 元以
      上3 元以下折算1 日，易科罰金」，暨罰金罰鍰提高標準
      條例第2 條：「依刑法第41條易科罰金者，均就其原定數
      額提高為100 倍折算1 日；法律所定罰金數額未依本條例
      提高倍數，或其處罰法條無罰金刑之規定者，亦同」等規
      定，易科罰金之折算標準最高為銀元300 元，最低為銀元
      100 元，換算為新臺幣後，最高為新臺幣900 元，最低為
      新臺幣300 元。比較修正前、後關於易科罰金折算標準之
      刑罰法律，適用修正前之法律，對被告較為有利。
    5.綜上法律修正前、後之比較，修正後刑法第2 條第1 項所
      定之「從舊從輕」原則，適用被告行為時即修正前之法律
      ，對被告較為有利，自應適用修正前刑法及（刪除廢止前
      ）罰金罰鍰提高標準條例等相關規定。
（二）罪名：
    1.被告行為後，商業會計法業於95年5 月24日修正公布，其
      中第71條第1 款關於商業負責人填製不實會計憑證之處罰
      規定，法定刑由「5 年以下有期徒刑、拘役或科或併科新
      臺幣15萬元以下罰金」，修正為「5 年以下有期徒刑、拘
      役或科或併科新臺幣60萬元以下罰金」，比較修正後商業
      會計法第71條第1 款及修正前同款之規定，適用行為時即
      修正前舊法之規定，對被告較為有利，依修正後刑法第2
      條第1 項之規定，自應適用修正前商業會計法第71條第1
      款論處。
    2.按統一發票乃商業會計法第15條第1 款所列之原始憑證，
      屬商業憑證之一種，又按統一發票係營業人依加值型及非
      加值型營業稅法第32條之規定於銷售貨物或勞務時，開立
      並交付予買受人之交易憑證，足以證明會計事項之經過，
      應屬商業會計法所稱之會計憑證，且商業會計法第71條第
      1 款以明知為不實之事項，而填製會計憑證罪，原即含有
      業務上登載不實之本質，商業負責人明知不實之事項而予
      填製，應逕論以商業會計法第71條第1 款之罪，最高法院
      分別著有87年度台非字第389 號判決意旨、85年度台上字
      第3145號判決意旨可資參照。是核被告上揭所為，係犯修
      正前商業會計法第71條第1 款之商業負責人填製不實會計
      憑證及稅捐稽徵法第43條第1 項之幫助納稅義務人逃漏稅
      捐罪。
（三）被告與成年人「葉先生」間就上揭犯行有犯意聯絡及行為
      分擔依修正前刑法第28條之規定，論以共同正犯。
（四）連續犯：本件被告先後多次填製不實會計憑證及幫助納稅
      義務人逃漏稅捐之犯行，均時間緊接，所犯皆係構成要件
      相同之罪名，顯係基於概括犯意為之，均為連續犯，應依
      修正前刑法第56條之規定，各以一罪論，並均加重其刑。
（五）牽連犯：本件被告以填製不實會計憑證之方式幫助他人逃
      漏稅捐，所犯上開二罪間有方法結果之牽連關係，依修正
      前刑法第55條之規定，應從一重之填製不實會計憑證罪論
      處。
（六）量刑：爰審酌被告擔任公司之名義負責人，竟任由他人填
      製不實會計憑證，以幫助納稅義務人逃漏鉅額稅捐，嚴重
      影響稅捐稽徵之正確性，所生危害重大，惟犯後坦承犯行
      且衡其僅因一時失慮，始為本案犯行，尚非策劃及主導犯
      罪之人，且擔任負責人之期間非長等一切情狀，量處如主
      文第2項所示之刑，並諭知易科罰金之折算標準。
（七）減刑：被告犯罪時間係在96年4 月24日前，符合中華民國
      96年罪犯減刑條例第1項之規定，應予減刑2分之1，並諭
      知易科罰金之折算標準。
（八）緩刑：被告前未曾因故意犯罪受有期徒刑以上刑之宣告，
      有臺灣高等法院被告前案紀錄表附卷可資佐證，因一時失
      慮，致罹刑典，惟犯後均能坦承犯行，深具悔意，經此偵
      審教訓，當知所警惕，而無再犯之虞，且被告罹有急性心
      肌梗塞、冠狀動脈粥樣硬化、二尖瓣疾患、高脂質血症等
      情，亦有亞東紀念醫院診斷證明書1紙可按。本院因認所
      宣告之刑，均以暫不執行為適當，爰依刑法第74條第1項
      第1款、之規定，併予宣告緩刑3年，用啟自新。
據上論斷，應依刑事訴訟法第273 條之1 第1 項、第299 條第1
項前段，修正前商業會計法第71條第1 款，稅捐稽徵法第43條第
1 項，刑法第2 條第1 項前段、第11條前段、第74條第1 項第1
款，修正前刑法第28條、第56條、第55條、第41條第1 項前段，
刪除前罰金罰鍰提高標準條例第2 條，現行法規所定貨幣單位折
算新臺幣條例第2 條，中華民國96年罪犯減刑條例第2 條第1 項
第3 款、第7 條、第9 條，判決如主文。
本案經檢察官朱俊銘到庭執行職務。
中    華    民    國    98    年    10    月    23    日
                  刑事第十三庭  法  官  方鴻愷
上列正本證明與原本無異。
如不服本判決，應於判決送達後10日內敘明上訴理由，向本院提
出上訴狀 (應附繕本) ，上訴於臺灣高等法院。其未敘述上訴理
由者，應於上訴期間屆滿後20日內向本院補提理由書「切勿逕送
上級法院」。
                                書記官  陳昭綾
中    華    民    國    98    年    10    月    28    日
附表
┌──┬────────┬──┬──────┬──────┐
│編號│營業人名稱      │發票│銷售額(新臺 │稅額（新臺幣│
│    │                │張數│幣：元)     │：元）      │
├──┼────────┼──┼──────┼──────┤
│ 1  │炬冠國際有限公司│3   │2,753,600   │137,680     │
├──┼────────┼──┼──────┼──────┤
│ 2  │荃營科技有限公司│1   │5,000,000   │250,000     │
├──┼────────┼──┼──────┼──────┤
│ 3  │洺宏實業有限公司│6   │12,323,200  │616,160     │
├──┼────────┼──┼──────┼──────┤
│合計│                │10  │20,076,800  │1,003,840   │
└──┴────────┴──┴──────┴──────┘
附錄本案所犯法條全文
修正前商業會計法第71條第1項第1款：
商業負責人、主辦及經辦會計人員或依法受託代他人處理會計事
務之人員有下列情事之一者，處五年以下有期徒刑、拘役或科或
併科新台幣十五萬元以下罰金：
一、以明知為不實之事項，而填製會計憑證或記入帳冊者。
稅捐稽徵法第43條第1項：
（教唆或幫助逃漏稅捐等之處罰）
教唆或幫助犯第41條或第42條之罪者，處3 年以下有期徒刑、拘
役或科新台幣6萬元以下罰金。


司法院資訊處製作；財團法人民間司法改革基金會備份。
